【裁判字號】    98,竹簡,460
【裁判日期】    981126
【裁判案由】    債務人異議之訴
【裁判全文】
臺灣新竹地方法院民事簡易判決         98年度竹簡字第460號
原      告  丙○○
兼訴訟代理  丁○○
人
被      告  財將企業股份有限公司
法定代理人  乙○○
訴訟代理人  甲○○
上列當事人間債務人異議之訴事件，本院於民國98年11月12日辯
論終結，判決如下：
    主      文
本院九十五年度執字第一四七０五號清償借款強制執行事件、九
十八年度司執字第三一八三號清償票款強制執行事件，被告所執
臺灣臺北地方法院九十年度執字第二八四二二號債權憑證，就逾
原告繼承其被繼承人蔡進財之遺產範圍者，不得對原告為強制執
行。
本院九十五年度執字第一四七０五號清償借款強制執行事件、九
十八年度司執字第三一八三號清償票款強制執行事件，對原告所
為之強制執行程序應予撤銷。
訴訟費用由被告負擔。
    事實及理由
甲、程序方面
    按訴狀送達後，原告不得將原訴變更或追加他訴，但擴張或
    減縮應受判決事項之聲明者，不在此限，民事訴訟法第255
    條第1項第3款定有明文。查本件原告起訴時其訴之聲明第2
    項原係請求本院95年度執字第14705號清償借款強制執行事
    件、98年度司執字第3183號清償票款強制執行事件及臺灣嘉
    義地方法院98年度司執助字第107號強制執行事件所為之強
    制執行程序應予撤銷，嗣於民國（下同）98年11月12日言詞
    辯論期日變更該項聲明為本院95年度執字第14705號清償借
    款強制執行事件、98年度司執字第3183號清償票款強制執行
    事件所為之強制執行程序應予撤銷，核係屬減縮應受判決事
    項之聲明，自應准許。
乙、實體方面
一、原告主張：
（一）緣被繼承人蔡進財之長子即訴外人蔡耀文於86年11月8日
      邀同被繼承人蔡進財與其妻鄭桂瀅擔任連帶保證人，以動
      產擔保交易法所定之附條件買賣分期付款之方式向被告購
      買一部自小客車（下稱系爭車輛），由於系爭車輛分期付
      款購買價為新台幣（下同）627,168元，現金購買價則為
      470,000元，故訴外人蔡耀文、鄭桂瀅及被繼承人蔡進財
      共同開立面額為470,000元之本票乙紙作為擔保，惟因訴
      外人蔡耀文於87年8月起即未再依約履行前開債務，被告
      乃於87年間持前開本票以被繼承人蔡進財及訴外人蔡耀文
      、鄭桂瀅為債務人向臺灣臺北地方法院聲請取得本票強制
      執行裁定，並於90年間聲請強制執行而取得臺灣臺北地方
      法院90年度執字第28422號債權憑證。嗣被繼承人蔡進財
      於91年3月11日去世，而原告丁○○及丙○○係被繼承人
      蔡進財之子及養女，因繼承關係承受前開保證債務，後被
      告於98年間持臺灣臺北地方法院90年度執字第28422號債
      權憑證就原告二人名下所有財產向本院聲請強制執行，案
      號為本院98年度司執字第3183號清償票款強制執行事件，
      嗣併入本院95年度執字第14705號清償借款強制執行事件
      ，原告僅就併案執行部分即債權人為被告部分提起本件債
      務人異議之訴。
（二）按執行名義成立後，如有消滅或妨礙債權人請求之事由發
      生，債務人得於強制執行程序終結前，向執行法院對債權
      人提起異議之訴；債務人對於債權人依第4條之2規定聲請
      強制執行，如主張非執行名義效力所及者，得於強制執行
      程序終結前，向執行法院對債權人提起異議之訴，強制執
      行法第14條第1項及第14條之1第1項分別定有明文。又民
      法繼承編施行法於98年6月10日修正並公布施行，新法第1
      條之3第2項、第4項分別明文規定：「繼承在民法繼承編
      中華民國98年5月22日修正施行前開始，繼承人對於繼承
      開始以前已發生代負履行責任之保證契約債務，由其繼續
      履行債務顯失公平者，以所得遺產為限，負清償責任。」
      、「繼承在民法繼承編中華民國98年5月22日修正施行前
      開始，繼承人因不可歸責於己之事由或未同居共財者，於
      繼承開始時無法知悉繼承債務之存在，致未能於修正施行
      前之法定期間為限定或拋棄繼承，且由其繼續履行繼承債
      務顯失公平者，於修正施行後，以所得遺產為限，負清償
      責任。」。
（三）查被繼承人蔡進財雖簽發前開本票，然並不影響前開債務
      本質上係保證債務之性質，蓋連帶保證債務乃連帶保證人
      與主債務人就其債務同負連帶履行責任之特殊保證型態，
      不過連帶保證人喪失先訴抗辯權及檢索抗辯權，仍不失為
      保證債務之一種（最高法院44年台上字第282號、第1182
      號判例意旨參照），故原告等所繼承之前開債務係於繼承
      開始以前之87年8月8日起即已發生代負履行責任之保證契
      約債務，且原告等均甚早即離家自立，原告丙○○係於80
      年4月30日因結婚便搬去與丈夫同住，原告丁○○則於86
      年高商畢業後即開始工作，並在88年2月23日遷出被繼承
      人生前之住所，在台南讀書與工作，均未與被繼承人蔡進
      財共同居住於嘉義縣民雄鄉○○街25巷10號之住所，另被
      繼承人蔡進財生前任職貨車司機，工作不固定且薪水微薄
      ，故其去世時名下僅遺有一輛81年生產、車號為RL-7035
      之汽車，別無其他遺產，是原告等所繼承之前開債務既為
      繼承開始以前已發生代負履行責任之保證債務，且原告等
      均未與被繼承人蔡進財同居共財，於繼承開始時無法知悉
      繼承債務之存在，致未能於修正施行前之法定期間為限定
      或拋棄繼承，況被告已取回系爭車輛另行抵償，故由原告
      等繼續履行債務顯失公平，乃請求依前揭法令規定，以原
      告等繼承被繼承人蔡進財之遺產範圍內為限，負清償責任
      。
（四）為此聲明：
  １、本院95年度執字第14705號清償借款強制執行事件、98年
      度司執字第3183號清償票款強制執行事件，被告所執臺灣
      臺北地方法院90年度執字第28422號債權憑證，就逾原告
      繼承其被繼承人蔡進財之遺產範圍者，不得對原告為強制
      執行。
  ２、本院95年度執字第14705號清償借款強制執行事件、98年
      度司執字第3183號清償票款強制執行事件所為之強制執行
      程序應予撤銷。
  ３、訴訟費用由被告負擔。
二、被告則以：緣訴外人蔡耀文於86年11月間邀同被繼承人蔡進
    財及訴外人鄭桂瀅與被告締約，嗣因訴外人蔡耀文、鄭桂瀅
    及被繼承人蔡進財屢次違約逾繳，被告始於87年9月23日向
    臺灣臺北地方法院聲請87年票字第20795號本票裁定，後於
    89年6月及10月查封訴外人鄭桂瀅於嘉義縣民雄鄉○○路25
    巷10號之不動產。原告丁○○雖稱其於88年2月23日即遷離
    被繼承人蔡進財生前住所即嘉義縣民雄鄉○○路25巷10號，
    未與被繼承人蔡進財同居共財，亦不知被繼承人蔡進財曾幫
    訴外人蔡耀文擔保買車云云，惟查原告丁○○、丙○○現仍
    設籍居住於嘉義縣民雄鄉○○路25巷10號，且被告曾多次寄
    送信函至嘉義縣民雄鄉○○路25巷10號催告訴外人蔡耀文、
    鄭桂瀅及被繼承人蔡進財繳款，而原告丁○○甚至曾代收前
    開催告信函，此有掛號郵件收件回執影本在卷可憑，則原告
    豈有不知前開債務之理？且原告既設籍居住於嘉義縣民雄鄉
    ○○路25巷10號，依一般查封程序，怎可能不知該不動產業
    於89年6月及10月間遭查封？是原告實已知悉被繼承人蔡進
    財之前開債務狀況，卻未於繼承開始時聲請拋棄或限定繼承
    ，其概括繼承之法律關係應已確定，且依新修正之民法繼承
    編施行法之立法條文觀之，修正條文僅適用部分而未全面適
    用，亦即條文之修正不欲更動太多法律關係，以維護法之安
    定性，故原告既明知被繼承人蔡進財有前開債務，卻未於繼
    承開始時主張限定或拋棄繼承，故應無民法繼承編施行法第
    1條之3第2項、第4項之適用等語，以資抗辯。並聲明：原告
    之訴駁回；訴訟費用由原告負擔。
三、兩造不爭執事項：
（一）訴外人蔡耀文於86年11月8日邀同原告之被繼承人蔡進財
      與其妻鄭桂瀅為連帶保證人，以附條件買賣分期付款之方
      式向被告以現金價470,000元購買系爭車輛，並由被繼承
      人蔡進財與訴外人蔡耀文、鄭桂瀅共同簽發面額470,000
      元之本票乙紙作為擔保，嗣因訴外人蔡耀文於87年8月起
      未依約繳款，被告乃於87年間持前開本票以被繼承人蔡進
      財及訴外人蔡耀文、鄭桂瀅為債務人向臺灣臺北地方法院
      聲請本票裁定，並於90年間聲請強制執行而取得臺灣臺北
      地方法院90年度執字第28422號債權憑證。
（二）原告之被繼承人蔡進財於91年3月11日死亡，原告為繼承
      人，未聲明拋棄或限定繼承，嗣被告於98年間持前揭債權
      憑證為執行名義，向本院聲請就原告財產為強制執行，案
      號為本院98年度司執字第3183號清償票款強制執行事件，
      嗣併入本院95年度執字第14705號強制執行程序，執行程
      序尚未終結。
四、本件經本院協同兩造整理並確認爭點為：原告是否能依民法
    繼承篇施行法第1條之3第2項、第4項規定，主張就其所得遺
    產為限負清償責任？原告主張撤銷系爭執行事件執行程序有
    無理由？經查：
（一）按依98年6月10日修正公布之民法繼承編施行法第1條之3
      第2項規定：「繼承在民法繼承編中華民國98年5月22日修
      正施行前開始，繼承人對於繼承開始以前已發生代負履行
      責任之保證契約債務，由其繼續履行債務顯失公平者，以
      所得遺產為限，負清償責任。」。查本件原告之被繼承人
      蔡進財於91年3月11日死亡，原告繼承蔡進財之事實係發
      生於98年5月22日之前，又訴外人蔡耀文前於86年11月8日
      邀同原告之被繼承人蔡進財與其妻鄭桂瀅為連帶保證人，
      以470,000元向被告購買系爭車輛，並由被繼承人蔡進財
      與訴外人蔡耀文、鄭桂瀅共同簽發面額470,000元之本票
      乙紙作為擔保，嗣因訴外人蔡耀文於87年8月起未依約繳
      款，被告乃於87年間持前開本票以被繼承人蔡進財及訴外
      人蔡耀文、鄭桂瀅為債務人向臺灣臺北地方法院聲請本票
      裁定，並於90年間聲請強制執行而取得臺灣臺北地方法院
      90年度執字第28422號債權憑證，又蔡進財雖係系爭本票
      之共同發票人而須負本票債務，然系爭本票既係因擔保訴
      外人蔡耀文向被告購車而簽發，其本質仍為保證債務。而
      原告之被繼承人蔡進財早在繼承開始以前之87年間即有代
      負履行責任之保證契約債務，原告雖為蔡進財之繼承人之
      一，惟蔡進財所負代負履行責任之保證契約債務係為擔保
      其子蔡耀文之附條件買賣而來，被繼承人蔡進財並未因此
      而獲得任何利益，且被繼承人蔡進財於死亡時，名下除
      1992年份，車號RL-7035號自小客車外，並無其他財產，
      有財政部台灣省南區國稅局財產歸屬資料清單在卷可稽，
      而前揭債務又純係擔任其子蔡耀文購車之連帶保證人，未
      取得任何利益；苟由原告以其自身之財產或薪資、勞力所
      得繼續履行前開債務，對原告顯失公平，故依於98年6月
      10日公布之民法繼承編施行法第1之3條第2項規定，應認
      原告僅就其繼承蔡進財之遺產為限，負清償責任。
（二）按執行名義成立後，如有消滅或妨礙債權人請求之事由發
      生，債務人得於強制執行程序終結前，向執行法院對債權
      人提起異議之訴，強制執行法第14條第1項前段定有明文
      。查被告係以其對原告之被繼承人蔡進財之執行名義聲請
      就原告之財產為強制執行，而被告所執之執行名義於91年
      3月11日蔡進財死亡時，原告本應負概括繼承之責，惟因
      上開執行名義成立後法律之修正，原告僅以所得遺產為限
      ，負清償責任，亦如上所述，是有消滅或妨礙債權人請求
      之事由發生。從而，原告依上開法條規定，請求本院95年
      度執字第14705號清償借款強制執行事件、98年度司執字
      第3183號清償票款強制執行事件，被告所執臺灣臺北地方
      法院90年度執字第28422號債權憑證，就逾原告繼承其被
      繼承人蔡進財之遺產範圍者，不得對原告為強制執行；並
      就尚未終結之強制執行程序，請求撤銷本院95年度執字第
      14705號、98年度司執字第3183號強制執行事件，對原告
      所為之強制執行程序，為有理由，應予准許。
五、本件為判決之基礎已臻明確，兩造其餘攻擊、防禦方法，經
    本院斟酌後，認為於判決之結果無影響，爰不再逐一論述，
    併此敘明。
六、據上論結，本件原告之訴為有理由，依民事訴訟法第78條，
    判決如主文。
中    華    民    國    98    年    11    月    26    日
                  民事第二庭    法  官  楊明箴
以上正本係照原本作成。
如對本判決上訴，須於判決送達後20日內向本院提出上訴狀。
中    華    民    國    98    年    11    月    26    日
                                書記官  龔紀亞


司法院資訊處製作；財團法人民間司法改革基金會備份。
